---
title: "Analisi della mortalità nei bovini dell'allevamento"
author: "Analisi demografica"
date: "`r Sys.Date()`"
output: html_document
---

```{r setup, include=FALSE}
knitr::opts_chunk$set(echo = TRUE)
library(dplyr)
library(lubridate)
library(ggplot2)
library(survival)
library(survminer)
library(scales)
#library(Epi)
```

## Caricamento dati

```{r}
pkg() 
#library(LexisPlotR)
#library(Epi)

dt <- read_excel(here("dati","Registro_carico_scarico_Scalvini_2014-2023_27.05.2024.xlsx"),sheet = "Registro carico-scarico 2014-23")

dt %>% 
  clean_names() %>% 
  filter(sesso == "F") %>% 
  select(codice_capo, 
         data_nascita, 
         data_ingresso,
         data_uscita_stalla,
         motivo_ingresso, 
         motivo_uscita, 
         data_estrazione_dati) %>% 
  mutate(
    data_nascita = as.Date(data_nascita),
    data_ingresso = as.Date(data_ingresso),
    data_uscita = as.Date(data_uscita_stalla),
    eta_ingresso = as.numeric(difftime(data_ingresso, data_nascita, units = "days")) / 365.25, # Età in anni
    eta_uscita = as.numeric(difftime(data_uscita, data_nascita, units = "days")) / 365.25, # Età in anni
    year_ingresso = as.numeric(format(data_ingresso, "%Y")), # Anno di ingresso
    year_uscita = as.numeric(format(data_uscita, "%Y")) # Anno di uscita
  ) -> dati
  



```

## tasso di mortalità

```{r}
 calcola_statistiche_complete <- function(dati) {
   library(dplyr)
   library(lubridate)
   
   anni <- 2017:2024
   risultati <- data.frame()
   
   for (anno in anni) {
     inizio_anno <- as.Date(paste0(anno, "-01-01"))
     fine_anno   <- as.Date(paste0(anno, "-12-31"))
     
     dati_anno <- dati %>%
       mutate(
         inizio_eff = pmax(data_ingresso, inizio_anno),
         fine_eff   = pmin(coalesce(data_uscita, fine_anno), fine_anno),
         giorni_presenti = as.numeric(fine_eff - inizio_eff + 1),
         giorni_validi = if_else(giorni_presenti > 0, giorni_presenti, 0),
         presente_nell_anno = (data_ingresso <= fine_anno & (is.na(data_uscita) | data_uscita >= inizio_anno))
       )
     
     presenti <- sum(dati_anno$presente_nell_anno)
     presenti_effettivi <- round(sum(dati_anno$giorni_validi, na.rm = TRUE) / 365.25, 2)
     
     usciti <- sum(!is.na(dati$data_uscita) & year(dati$data_uscita) == anno)
     morti  <- sum(dati$motivo_uscita == "M" & year(dati$data_uscita) == anno)
     
     risultati <- rbind(risultati, data.frame(
       anno = anno,
       presenti = presenti,
       presenti_effettivi = presenti_effettivi,
       usciti = usciti,
       morti = morti,
       tasso_mortalita_classico = round(morti / presenti, 4),
       tasso_mortalita_ponderato = round(morti / presenti_effettivi, 4)
     ))
   }
   
   return(risultati)
 }

 
 
dati %>% 
  select(codice_capo, data_ingresso, data_uscita, motivo_uscita, data_nascita)-> dt

 
calcola_statistiche_complete(dt)
```



```{r}
bovini_plot <-dt %>%
  mutate(
    data_uscita_plot = coalesce(data_uscita, as.Date("2024-12-31")),
    stato_fine = case_when(
      is.na(data_uscita) ~ "presente",
      motivo_uscita == "M" ~ "morto",
      TRUE ~ "uscito"
    ),
    eta_ingresso = as.numeric(difftime(data_ingresso, data_nascita, units = "days")) / 365.25,
    eta_uscita   = as.numeric(difftime(data_uscita_plot, data_nascita, units = "days")) / 365.25,
    anno_uscita  = year(data_uscita)
  )

ggplot(bovini_plot) +
  geom_segment(aes(x = data_ingresso, xend = data_uscita_plot,
                   y = eta_ingresso, yend = eta_uscita),
               color = "gray40") +
  geom_point(data = filter(bovini_plot, !is.na(data_uscita) & anno_uscita < 2024),
             aes(x = data_uscita_plot, y = eta_uscita, color = stato_fine),
             size = 2) +
  scale_color_manual(values = c("morto" = "red", "uscito" = "blue")) +
  labs(
    title = "Diagramma di Lexis",
    x = "Anno di calendario",
    y = "Età (anni)",
    color = "Evento finale"
  ) +
  theme_minimal()
```


## grafico lexis con evidenzazione coorte

```{r}
library(dplyr)
library(ggplot2)
library(lubridate)

# Prepara i dati
bovini_plot <- dt %>%
  mutate(
    data_uscita_plot = coalesce(data_uscita, as.Date("2024-12-31")),
    stato_fine = case_when(
      is.na(data_uscita) ~ "presente",
      motivo_uscita == "M" ~ "morto",
      TRUE ~ "uscito"
    ),
    eta_ingresso = as.numeric(difftime(data_ingresso, data_nascita, units = "days")) / 365.25,
    eta_uscita   = as.numeric(difftime(data_uscita_plot, data_nascita, units = "days")) / 365.25,
    anno_uscita  = year(data_uscita),
    coorte       = year(data_nascita),
    evidenziato  = ifelse(coorte == 2020, TRUE, FALSE)
  )

# Definisco i punti per la coorte 2020
bovini_2020 <- bovini_plot %>%
  filter(evidenziato == TRUE & !is.na(data_uscita) & anno_uscita < 2024)

# Definisco la fascia della coorte 2020 come un poligono inclinato
# Creo manualmente i vertici
coorte_2020_polygon <- data.frame(
  x = as.Date(c("2020-01-01", "2021-01-01", "2025-01-01", "2024-01-01")),
  y = c(0, 0, 4, 4)  # Età corrispondente: (x - nascita) in anni
)

# Plot
ggplot(bovini_plot) +
  # --- Sfondo di tutti i soggetti ---
  geom_segment(aes(x = data_ingresso, xend = data_uscita_plot,
                   y = eta_ingresso, yend = eta_uscita),
               color = "gray70", alpha = 0.1, size = 0.2) +

  # --- Area della coorte 2020 ---
  geom_polygon(data = coorte_2020_polygon,
               aes(x = x, y = y),
               fill = "steelblue", alpha = 0.1, color = "black", linetype = "dashed") +

  # --- Linee dei soggetti della coorte 2020 ---
  geom_segment(data = filter(bovini_plot, evidenziato == TRUE),
               aes(x = data_ingresso, xend = data_uscita_plot,
                   y = eta_ingresso, yend = eta_uscita),
               color = "steelblue", size = 0.5) +

  # --- Punti dei soggetti della coorte 2020 ---
  geom_point(data = bovini_2020,
             aes(x = data_uscita_plot, y = eta_uscita, shape = stato_fine, color = stato_fine),
             size = 2) +

  # --- Scale ---
  scale_color_manual(
    values = c("morto" = "red", "uscito" = "blue"),
    labels = c("Morto", "Uscito"),
    name = "Evento finale"
  ) +
  scale_shape_manual(
    values = c("morto" = 4, "uscito" = 1), # croce per morto, cerchio vuoto per uscito
    labels = c("Morto", "Uscito"),
    name = "Evento finale"
  ) +

  labs(
    title = "Diagramma di Lexis - Evidenziata la coorte 2020 (fascia diagonale)",
    x = "Anno di calendario",
    y = "Età (anni)"
  ) +
  theme_minimal() +
  theme(
    legend.position = "right"
  )

```



## diagramma di Lexis con evidenziato il periodo
```{r}
lexis_highlight_periodo <- function(dt, start_date, end_date, colore = "steelblue") {
  
  bovini_plot <- dt %>%
    mutate(
      data_uscita_plot = coalesce(data_uscita, as.Date("2024-12-31")),
      stato_fine = case_when(
        is.na(data_uscita) ~ "presente",
        motivo_uscita == "M" ~ "morto",
        TRUE ~ "uscito"
      ),
      eta_ingresso = as.numeric(difftime(data_ingresso, data_nascita, units = "days")) / 365.25,
      eta_uscita = as.numeric(difftime(data_uscita_plot, data_nascita, units = "days")) / 365.25,
      anno_uscita = year(data_uscita)
    )
  
  max_eta <- ceiling(max(bovini_plot$eta_uscita, na.rm = TRUE))
  
  periodo_polygon <- data.frame(
    x = as.Date(c(start_date, end_date, end_date, start_date)),
    y = c(0, 0, max_eta, max_eta)
  )
  
  # Seleziona soggetti che attraversano il periodo
  bovini_in_periodo <- bovini_plot %>%
    filter(data_ingresso <= end_date & data_uscita_plot >= start_date & !is.na(data_uscita))

  ggplot() +
    geom_segment(data = bovini_plot,
                 aes(x = data_ingresso, xend = data_uscita_plot,
                     y = eta_ingresso, yend = eta_uscita),
                 color = "gray70", alpha = 0.1, size = 0.2) +
    
    geom_polygon(data = periodo_polygon, aes(x = x, y = y),
                 fill = colore, alpha = 0.1, color = "black", linetype = "dashed") +
    
    geom_segment(data = bovini_in_periodo,
                 aes(x = data_ingresso, xend = data_uscita_plot,
                     y = eta_ingresso, yend = eta_uscita),
                 color = colore, size = 0.5) +
    
    geom_point(data = bovini_in_periodo,
               aes(x = data_uscita_plot, y = eta_uscita, shape = stato_fine, color = stato_fine),
               size = 2) +
    
    scale_color_manual(values = c("morto" = "red", "uscito" = "blue"), name = "Evento finale") +
    scale_shape_manual(values = c("morto" = 4, "uscito" = 1), name = "Evento finale") +
    
    labs(
      title = paste0("Diagramma di Lexis - Periodo ", start_date, " - ", end_date),
      x = "Anno di calendario",
      y = "Età (anni)"
    ) +
    theme_minimal()
}
lexis_highlight_periodo(dt, start_date = "2022-01-01", end_date = "2022-12-31")

```





## diagranna di Lexis con evidenziata la fascia di età
```{r}
lexis_highlight_eta <- function(dt, eta_min, eta_max, colore = "steelblue") {
  
  bovini_plot <- dt %>%
    mutate(
      data_uscita_plot = coalesce(data_uscita, as.Date("2024-12-31")),
      stato_fine = case_when(
        is.na(data_uscita) ~ "presente",
        motivo_uscita == "M" ~ "morto",
        TRUE ~ "uscito"
      ),
      eta_ingresso = as.numeric(difftime(data_ingresso, data_nascita, units = "days")) / 365.25,
      eta_uscita = as.numeric(difftime(data_uscita_plot, data_nascita, units = "days")) / 365.25,
      anno_uscita = year(data_uscita)
    )
  
  # Prendi le date estreme per asse x
  min_date <- min(bovini_plot$data_ingresso, na.rm = TRUE)
  max_date <- max(bovini_plot$data_uscita_plot, na.rm = TRUE)
  
  eta_polygon <- data.frame(
    x = as.Date(c(min_date, max_date, max_date, min_date)),
    y = c(eta_min, eta_min, eta_max, eta_max)
  )
  
  # Soggetti nella fascia di età
  bovini_in_eta <- bovini_plot %>%
    filter((eta_ingresso <= eta_max & eta_uscita >= eta_min) & !is.na(data_uscita))

  ggplot() +
    geom_segment(data = bovini_plot,
                 aes(x = data_ingresso, xend = data_uscita_plot,
                     y = eta_ingresso, yend = eta_uscita),
                 color = "gray70", alpha = 0.1, size = 0.2) +
    
    geom_polygon(data = eta_polygon, aes(x = x, y = y),
                 fill = colore, alpha = 0.1, color = "black", linetype = "dashed") +
    
    geom_segment(data = bovini_in_eta,
                 aes(x = data_ingresso, xend = data_uscita_plot,
                     y = eta_ingresso, yend = eta_uscita),
                 color = colore, size = 0.5) +
    
    geom_point(data = bovini_in_eta,
               aes(x = data_uscita_plot, y = eta_uscita, shape = stato_fine, color = stato_fine),
               size = 2) +
    
    scale_color_manual(values = c("morto" = "red", "uscito" = "blue"), name = "Evento finale") +
    scale_shape_manual(values = c("morto" = 4, "uscito" = 1), name = "Evento finale") +
    
    labs(
      title = paste0("Diagramma di Lexis - Età ", eta_min, "-", eta_max, " anni"),
      x = "Anno di calendario",
      y = "Età (anni)"
    ) +
    theme_minimal()
}


lexis_highlight_eta(dt, eta_min = 2, eta_max = 4)
```





## Preprocessing e costruzione life table

```{r}
life_table <- function(dati, data_fine = as.Date("2024-05-27")) {
  library(dplyr)
  
  dati_prep <- dati %>%
    mutate(
      data_fine_osservazione = pmin(coalesce(data_uscita, data_fine), data_fine),
      morto = motivo_uscita == "M" & !is.na(data_uscita) & data_uscita <= data_fine,
      eta_morte = as.numeric(data_fine_osservazione - data_nascita) / 365.25,
      evento = ifelse(morto, 1, 0)
    )
  
  max_eta <- floor(max(dati_prep$eta_morte, na.rm = TRUE))
  intervalli <- 0:max_eta
  
  tabella <- data.frame(età = intervalli) %>%
    rowwise() %>%
    mutate(
      n = sum(dati_prep$eta_morte >= età, na.rm = TRUE),
      d = sum(
        dati_prep$evento == 1 &
        dati_prep$eta_morte >= età &
        dati_prep$eta_morte < età + 1,
        na.rm = TRUE
      )
    ) %>%
    ungroup() %>%
    mutate(
      qx = ifelse(n > 0, d / n, 0),
      lx = NA_real_, ex = NA_real_
    )
  
  # Inizializzo lx
  tabella$lx[1] <- 100000
  
  # Calcolo lx
  for (i in 2:nrow(tabella)) {
    tabella$lx[i] <- tabella$lx[i - 1] * (1 - tabella$qx[i - 1])
  }
  
  # Calcolo ex
  tabella <- tabella %>%
    mutate(
      Lx = lx - (lx * qx) / 2,
      Tx = rev(cumsum(rev(Lx))),
      ex = ifelse(lx > 0, Tx / lx, NA)
    )
  
  # Restituisco solo le colonne richieste
  tabella_finale <- tabella %>%
    select(età, n, d, qx, ex)
  
  return(tabella_finale)
}

tabella_sopravvivenza <- life_table(dati)

tabella_sopravvivenza

```

# grafico di qx

```{r}
ggplot(tabella_sopravvivenza, aes(x = età, y = qx)) +
  geom_line(color = "steelblue", size = 1) +
  geom_point(color = "steelblue", size = 2) +
  scale_y_continuous(labels = scales::percent_format(accuracy = 0.1)) +
  labs(
    title = "Probabilità di morte (qₓ) per età",
    x = "Età",
    y = "qₓ (probabilità di morte)"
  ) +
  theme_minimal()
```


```{r}
ggplot(tabella_sopravvivenza, aes(x = età, y = ex)) +
  geom_line(size = 1.2, color = "#009E73") +
  labs(
    title = "Speranza di vita residua (ex)",
    x = "Età (anni)",
    y = "Anni attesi di vita"
  ) +
  theme_minimal()
```


# Analisi per coorte

```{r}
calcola_mortalita_per_coorte_temporale <- function(dati) {
  library(dplyr)
  library(lubridate)
  
  dati %>%
    mutate(
      anno_nascita = year(data_nascita),
      presente = !is.na(data_ingresso),
      morto = motivo_uscita == "M",
      data_uscita_corr = coalesce(data_uscita, as.Date("2024-12-31")),
      giorni_presenza = as.numeric(data_uscita_corr - data_ingresso + 1),
      giorni_presenza = if_else(giorni_presenza > 0, giorni_presenza, 0)
    ) %>%
    group_by(anno_nascita) %>%
    summarise(
      #individui = n(),
      presenti = sum(presente, na.rm = TRUE),
      morti = sum(morto, na.rm = TRUE),
      giorni_totali = sum(giorni_presenza, na.rm = TRUE),
      anni_bovino = round(giorni_totali / 365.25, 2),
      tasso_mortalita_temporale = round(morti / anni_bovino, 4),
      .groups = "drop"
    ) %>%
    arrange(anno_nascita)
}



calcola_mortalita_per_coorte_temporale(dati)->coorti

coorti

```




```{r}
dati_surv <- dati %>%
  mutate(
    data_fine_osservazione = pmin(coalesce(data_uscita, as.Date("2024-05-27")), as.Date("2024-05-27")),
    tempo = as.numeric(data_fine_osservazione - data_nascita) / 365.25,
    evento = motivo_uscita == "M" & !is.na(data_uscita) & data_uscita <= as.Date("2024-05-27")
  )

fit <- survfit(Surv(tempo, evento) ~ 1, data = dati_surv)

ggsurvplot(fit, conf.int = TRUE, risk.table = TRUE,
           title = "Curva di sopravvivenza Kaplan-Meier",
           xlab = "Tempo (anni)", ylab = "Probabilità di sopravvivenza",
           palette = "#0072B2")
```






## Analisi Age-Period-Cohort (APC)

```{r}
data_fine <- as.Date("2024-05-27")  # Data di estrazione

dati_prep <- dati %>%
  mutate(
    data_fine_osservazione = pmin(coalesce(data_uscita, data_fine), data_fine),
    evento = ifelse(motivo_uscita == "M" & !is.na(data_uscita) & data_uscita <= data_fine, 1, 0),
    eta_ingresso = as.numeric(data_ingresso - data_nascita) / 365.25,
    eta_uscita = as.numeric(data_fine_osservazione - data_nascita) / 365.25,
    anno_ingresso = year(data_ingresso),
    anno_uscita = year(data_fine_osservazione)
  )

dati_long <- dati_prep %>%
  rowwise() %>%
  do({
    anni <- seq(.$anno_ingresso, .$anno_uscita)
    tibble(
      codice_capo = .$codice_capo,
      anno = anni,
      eta = floor(as.numeric(as.Date(paste0(anni, "-07-01")) - .$data_nascita) / 365.25),
      coorte = year(.$data_nascita),
      evento = ifelse(.$evento == 1 & .$anno_uscita == anni, 1, 0)
    )
  }) %>%
  ungroup()

tabella_apc <- dati_long %>%
  filter(!is.na(eta) & eta >= 0 & eta <= 15) %>%
  group_by(eta, anno, coorte) %>%
  summarise(
    esposizione = n(),           # Numero di animali osservati in quell'anno/età
    decessi = sum(evento)        # Numero di decessi in quell'anno/età
  ) %>%
  ungroup()


mod_apc <- glm(decessi ~ factor(eta) + factor(anno) + factor(coorte), 
               offset = log(esposizione), 
               family = poisson, 
               data = tabella_apc)
summary(mod_apc)

```

## Visualizzazione effetti età, periodo, coorte

```{r}
tabella_apc <- tabella_apc %>%
  mutate(tasso_mortalita = decessi / esposizione)

ggplot(tabella_apc, aes(x = anno, y = eta, fill = tasso_mortalita)) +
  geom_tile(color = "white") +
  scale_fill_viridis_c(option = "inferno", trans = "sqrt") +
  labs(
    title = "Tasso di mortalità per Età e Periodo",
    x = "Anno (Periodo)",
    y = "Età (anni)",
    fill = "Tasso mortalità"
  ) +
  theme_minimal()

# ggsurvplot(fit, ...)
```


# campiono dal dataset iniziale le matricole per simulare 5 differenti allevamenti con consistenza diverse per poi applicare quanto visto sopra 
```{r}

set.seed(1966)
dati %>% 
  sample_n(459) %>% 
  saveRDS(here("dati", "herdA.RDS"))
 
dati %>% 
sample_n(200)  %>% 
  saveRDS(here("dati", "herdB.RDS"))
 
dati %>% 
sample_n(50) %>% 
  saveRDS(here("dati", "herdC.RDS"))

dati %>% 
  sample_n(150) %>% 
  saveRDS(here("dati", "herdD.RDS"))

dati %>% 
  sample_n(625) %>% 
  saveRDS(here("dati", "herdE.RDS"))

```

```{r}
herdA <- readRDS(here("dati", "herdA.RDS"))

analizza_allevamento(herdA)

```


